臺灣屏東地方法院民事判決　　　　　　　 99年度訴字第693號
原　　　告　余陳罔伴
訴訟代理人　余茂鵬
被　　　告　張仁智
訴訟代理人　張竹男
上列當事人間請求侵權行為損害賠償事件，經刑事庭裁定移送前
來（99年交附民字第38號），本院於民國100 年11月29日言詞辯
論終結，判決如下：
    主      文
被告應給付原告新台幣陸拾伍萬陸仟佰陸拾貳元，及自民國九
十九年六月十五日起至清償日止，按週年利率百分之五計算之利
息。
原告其餘之訴駁回。
訴訟費用由原告負擔百分之八十五，餘由被告負擔。
本判決原告勝訴部分，於原告以新台幣貳拾壹萬玖仟元供擔保後
，得假執行；但被告如於執行標的物拍定、變賣前，以新台幣陸
拾伍萬陸仟佰陸拾貳元為原告預供擔保，得免為假執行。
原告其餘假執行之聲請駁回。
    事實及理由
一、原告主張：被告平日以駕駛小貨車載運豬肉為業，係以駕駛
    為業務之人，於民國98年5 月20日上午5 時許，駕駛車牌號
    碼6106-PB 號自用小貨車（下稱系爭小貨車），沿屏東縣林
    邊鄉○○路由南向北行駛，行經同路164 號前時，原應注意
    行車時速不得超過50公里，且應注意車前狀況，隨時採取必
    要之安全措施，又依當時情況，並無不能注意之情形，竟超
    速行駛，復疏未注意車前狀況，適伊騎乘腳踏車沿同路南向
    車道斜穿進入北向車道行駛，即遭被告撞擊，伊因而受有右
    髖臼骨折、右恥骨骨折、左鎖骨骨折、胸部挫傷併左側多處
    肋骨骨折、右側血胸、右足踝及臉部撕裂傷等傷害，及右髖
    關節機能完全喪失之重傷害。被告因過失不法侵害伊之身體
    、健康，伊因而支出醫療費用（含救護車資）16萬3,595 元
    、看護費用5 萬8,900 元，又伊因下半身癱瘓，餘生均需專
    人看護，以餘命9 年、每月外勞費用2 萬3,760 元（含膳食
    費3,600 元）計算，預估看護費用為256 萬6,080 元，且伊
    年事已高，餘生每日均需食用深海魚類等高蛋白食品以補充
    營養，以每月支出3,000 元計算，預估營養費用為32萬4,00
    0 元。再醫師囑咐伊應復健1 年以上，以復健期間2 年、每
    月掛號暨診療費1,500 元、每日復健搭乘計程車往返車資30
    0 元計算，預估復健醫療費用為3 萬6,000 元、復健交通費
    用為21萬9,000 元。再者，伊因被告之不法侵害，致終生須
    以輪椅代步，苦不堪言，被告復未認錯，反指摘伊之不是，
    伊精神上痛苦萬分，得請求賠償非財產上之損害100 萬元，
    以資慰藉。以上金額合計436 萬7,575 元，爰依民法第184
    條第1 項前段、第191 條之2 （此2 請求權基礎，請求擇一
    為有利於原告之判決）、第193 條第1 項、第195 條第1 項
    前段，請求被告加計利息如數賠償等語，並聲明：(一)被告應
    給付原告436 萬7,575 元，及自起訴狀繕本送達翌日起至清
    償日止，按週年利率百分之5 計算之利息。(二)原告願供擔保
    ，請准宣告假執行。
二、被告則以：系爭事故發生時為凌晨5 時許，天色昏暗，原告
    騎乘之腳踏車並無燈光或反光裝置，突然違規闖入伊之車道
    ，伊原難以注意閃避，是原告實為肇事主因，而應減輕伊之
    賠償責任。又原告之傷勢無需專人看護，所請求之看護費用
    過高，再原告並非餘生均需額外補充營養，復健期間應僅為
    1 年，且無搭乘計程車前往復健之必要，所請求之慰撫金數
    額，亦屬過高。再者，原告因系爭事故所領得之強制汽車責
    任保險金，應自賠償金額中扣除。此外，伊所駕駛之系爭小
    貨車為訴外人蔡玉進所有，該車於系爭事故受損，蔡玉進因
    而支出修復費用7,000元，得請求原告賠償，並已將其債權
    讓與伊，伊即以答辯狀繕本之送達作為債權讓與之通知，主
    張以此與原告請求賠償之金額互為抵銷等語，資為抗辯，並
    聲明：(一)原告之訴及假執行之聲請均駁回。(二)如受不利之判
    決，被告均願供擔保請准宣告免為假執行。
三、經查：被告平日以駕駛小貨車載運豬肉為業，係以駕駛為業
    務之人，於98年5 月20日上午5 時許，駕駛蔡玉進所有之系
    爭小貨車，沿屏東縣林邊鄉○○路由南向北行駛，行經同路
    164 號前時，適原告騎乘腳踏車沿同路由北向南駛至，並由
    南向車道斜穿進入北向車道而逆向行駛，兩車即生撞擊，原
    告因而受有右髖臼骨折、右恥骨骨折、左鎖骨骨折、胸部挫
    傷併左側多處肋骨骨折、右側血胸、右足踝及臉部撕裂傷等
    傷害，及右髖關節機能完全喪失之重傷害。刑事部分，被告
    所犯業務過失致重傷罪，經本院交通法庭以99年度交簡字第
    677 號判決處有期徒刑4 月，如易科罰金，以1,000 元折算
    1 日，嗣經本院以99年度交簡上字第79號判決駁回被告之上
    訴，案經確定等事實，為兩造所不爭執，並經本院調取上開
    刑事案件卷宗查明屬實。
四、本件爭點為：(一)原告依侵權行為法律關係請求被告負損害賠
    償責任，是否於法有據？(二)原告對於本件損害之發生或擴大
    是否與有過失，而應據以減免被告之賠償責任？(三)原告請求
    被告賠償之項目及金額，是否於法有據並相當？茲分述如下
    ：
  (一)按汽車、機車或其他非依軌道行駛之動力車輛，在使用中加
    損害於他人者，駕駛人應賠償因此所生之損害。但於防止損
    害之發生，已盡相當之注意者，不在此限，民法第191 條之
    2 定有明文。其立法理由係因近代交通發達，而因動力車輛
    肇事致損害人之身體或財產者，日見增多，乃增訂本條以加
    重駕駛人之責任，凡動力車輛在使用中加損害於他人者，即
    應負損害賠償責任。換言之，係以舉證責任倒置之方式，由
    法律推定駕駛人侵害他人之行為係出於過失；倘駕駛人欲主
    張免責事由，則須證明其於防止損害之發生，已盡相當之注
    意，積極為防止損害之發生而有所作為，仍不免發生損害而
    後可。準此，被害人依民法第191 條之2 規定，請求動力車
    輛之駕駛人賠償損害時，僅須證明其損害係因駕駛人使用該
    動力車輛時侵害其權利，亦即損害之發生與駕駛人使用動力
    車輛之間有因果關係；至於駕駛人於交通事故之發生，是否
    有過失，則不待舉證。本件被告駕駛系爭小貨車，與原告騎
    乘之腳踏車相撞肇事，致原告受傷，而於身體、健康上受有
    損害，精神上並受有相當之痛苦，是被告之行為與原告所受
    損害間，存有相當因果關係。被告復未能舉證證明其於防止
    損害之發生已盡相當之注意，則原告本於前揭規定，請求被
    告賠償其所受損害，於法洵屬有據。原告另依民法第184 條
    第1 項前段為請求，核屬選擇的訴之合併，即毋須再加審究
    。
  (二)1.按行車速度，依速限標誌或標線之規定，無速限標誌或標
      線者，應依下列規定：一行車時速不得超過50公里；慢車
      行駛，應遵守道路交通標誌、標線、號誌之指示，在劃設
      之慢車道上靠右順序行駛，不得侵入快車道或人行道行駛
      ，並不得在禁止穿越地段穿越道路，道路交通安全規則第
      93條第1 項第1 款、第124 條第1 項、第2 項前段、第3
      項分別訂有明文。次按雙黃實線設於路段中，用以分隔對
      向車道，並雙向禁止超車、跨越或迴轉；分向限制線為雙
      黃實線，用以劃分路面成雙向車道，禁止車輛跨越行駛，
      並不得迴轉，道路交通標誌標線號誌設置規則第149 條第
      1 項第1 款第8 目、第165 條第1 項、第2 項亦訂有明文
      。本件系爭事故路段之速限為時速50公里，有道路交通事
      故調查報告表(一)在卷可稽（見警卷第6 頁），而被告於警
      詢、偵訊時自承：伊當時行駛在快車道，時速約60至70公
      里等語（見警卷第1 頁反面、偵卷第12頁），是被告違反
      道路交通安全規則第93條第1 項第1 款之規定，就系爭事
      故發生有超速行駛之過失，應堪認定。惟系爭事故路段繪
      有雙黃實線即禁止跨越之分向限制線，有道路交通事故現
      場圖、調查報告表(一)及現場照片附卷可證（見警卷第5 、
      6 、8 頁反面），原告竟騎乘腳踏車沿同路南向車道斜穿
      跨越而進入北向車道逆向行駛，違反道路交通安全規則第
      124 條第1 項、第2 項前段、第3 項之規定，其對於系爭
      事故之發生，顯有過失。基此，被告雖有過失，然原告前
      述行為之過失情節顯然較重，乃系爭事故發生之主要因素
      ，台灣省車輛行車事故覆議鑑定委員會之覆議意見亦同此
      認定，有該會99年3 月12日覆議字第990217號覆議意見書
      存卷可考（見偵卷第46、47頁）。從而，本院衡酌兩造之
      行車狀態、違規情節及其原因力之輕重，認以判定原告之
      過失比例為60%，被告之過失比例為40%，較為合理。
    2.至於原告主張被告有未注意車前狀況並隨時採取必要安全
      措施之過失一節，經查：被告於偵訊時陳稱：事故發生前
      伊見原告騎腳踏車從伊左前方巷口出來，伊以為原告要順
      著車道走，未料原告突然跨越雙黃線，伊有按喇叭，也有
      緊急煞車，但因彼此相距不遠，故伊仍不及閃避等語（見
      偵卷第12至14、35、36頁），核諸原告於偵訊時陳稱：伊
      沒有看到被告之車輛，伊是在對面車道（指北向車道）之
      慢車道被撞，有聽到2 聲喇叭聲就被撞了等語（見偵卷第
      13頁），是被告於事故發生前即已按鳴喇叭示警一事，應
      堪認定，其係因超速行使致不及閃避而撞擊原告，尚難遽
      指其有未注意車前狀況並隨時採取必要安全措施之過失。
      且本件兩造各有前揭違規之駕駛行為，業經認定，縱認被
      告有未注意車前狀況之過失，惟系爭事故為兩造對撞，事
      故發生前彼此在對方之車前，原告復為逆向行駛，則原告
      亦同有上開過失，是就此部認定被告有過失，於本件過失
      程度之認定並無意義，前揭台灣省車輛行車事故覆議鑑定
      委員會覆議意見表示被告未充分注意車前狀況亦為肇事原
      因，為本院所不採，附此敘明。從而，原告此部主張，尚
      無可採。
    3.按損害之發生或擴大，被害人與有過失者，法院得減輕賠
      償金額，或免除之，民法第217 條第1 項定有明文。依上
      所述，本件原告於禁止跨越之路段，騎乘腳踏車違規跨越
      而逆向行駛，其就系爭事故所生損害之過失比例為60% ，
      被告之過失比例為40% ，爰就後述被告應賠償之金額予以
      減輕60% 。
  (三)按不法侵害他人之身體或健康者，對於被害人因此喪失或減
    少勞動能力或增加生活上之需要時，應負損害賠償責任；不
    法侵害他人之身體、健康、名譽、自由、信用、隱私、貞操
    ，或不法侵害其他人格法益而情節重大者，被害人雖非財產
    上之損害，亦得請求賠償相當之金額，民法第193 條第1 項
    、第195 條第1 項前段分別定有明文。茲就原告請求之項目
    及金額逐一審核如下：
    1.醫療費用部分：原告主張其因系爭事故受傷，支出醫療費
      用（含救護車資）16萬3,595 元之事實，業據其提出診斷
      證明書及收據為證（見附民卷第3 至41頁），並為被告所
      不爭執，是原告此部分之請求，為有理由，自應准許。
    2.看護費用部分：
      (1)按被害人因受傷需人看護，而由親屬看護時，雖無現實
        看護之支付，亦應認被害人受有相當看護費之損害，得
        向加害人請求賠償。蓋因親屬照顧被害人之起居，固係
        出於親情，但親屬看護所付出之勞力，並非不能評價為
        金錢，只因兩者身分關係密切而免除支付義務，此種親
        屬基於身分關係之恩惠，自不能加惠於加害人，故應衡
        量及比照僱用職業護士看護情形，認被害人受有相當看
        護費之損害，得向加害人請求賠償。原告主張其因系爭
        事故受傷需人看護，請求被告賠償已實際支出及未來預
        估之看護費用一節，經查：原告因系爭事故，受有右髖
        臼骨折、右恥骨骨折、左鎖骨骨折、胸部挫傷併左側多
        處肋骨骨折、右側血胸、右足踝及臉部撕裂傷等傷害，
        於98年5 月20日送醫急診並進入加護病房，於98年6 月
        1 日轉入普通病房，共住院27日（含加護病房13日），
        又因骨折導致外傷性關節炎，右髖關節機能完全喪失，
        左肩關節嚴重變形，就醫學而言，需他人整日協助照護
        日常生活之事實，有長庚醫療財團法人高雄長庚紀念醫
        院（下稱高雄長庚醫院）診斷證明書、100 年11月23日
        （100 ）長庚院高字第AA2566號函在卷可稽（見附民卷
        第3 頁、本院卷第335-1 頁），則原告因系爭事故所致
        之傷勢，於其餘生均有專人全日看護之必要一事，應堪
        認定。從而，原告主張其已實際支出之看護費用為5 萬
        8,900 元，即於普通病房之住院期間14日及出院後之17
        日，合計31日，以每日1,900 元計算，核屬必要且與一
        般行情相當，其此部分請求為有理由，應予准許。
      (2)再原告請求未來看護費用256 萬6,080 元一節，經查：
        原告出生於25年3 月12日，有其個人戶籍資料查詢結果
        存卷可考，依98年台灣省女性簡易生命表，其於系爭事
        故發生時之餘命尚有14.34 年；再原告僱用外勞看護，
        每月支出薪資（含加班費）、全民健康保險（下稱全民
        健保）費、就業安定費已達2 萬863 元，有外勞薪資簽
        收單、全民健保費繳款單、就業安定費繳款通知單在卷
        可參（見本院卷第43至45頁），又其僱用外勞居家全日
        看護，外勞之膳食費亦係由其支出，其以每月3,600 元
        計算外勞之膳食費，尚屬合理。被告抗辯有其他團體可
        提供費用低廉之居家看護一節，據其提出社團法人中華
        萱民會之居家服務繳款通知書為證，惟該等居家服務之
        所以費用低廉，係因經政府補助，而政府補助之對象及
        時數均有所限制，且無法提供原告所需之長期全日居家
        看護，是被告執此抗辯原告所請求之看護費用過高云云
        ，殊無可採。基此，原告僅以每月看護費用2 萬3,760
        元計算，並僅請求被告賠償9 年之看護費用，為有理由
        ，應予准許。惟按依民法第193 條第1 項命加害人一次
        支付賠償總額，以填補被害人增加生活上之需要之損害
        ，應先認定被害人因增加生活上之需要而陸續支出之金
        額，按其日後支出之時期，各照霍夫曼式計算法，扣除
        依法定利率計算之中間利息，再以各時期之總數為加害
        人一次所應支付之賠償總額，始為允當（最高法院22年
        上字第353 號判例意旨參照）。從而，依霍夫曼計算式
        扣除中間利息後，原告得一次請求賠償之未來看護費用
        為216 萬3,670 元（計算式：23760 ×12×7.00000000
        ＝0000000 ，元以下四捨五入，下同；其中7.00000000
        為年別單利5%第9 年霍夫曼累計係數），其據以請求賠
        償，在此範圍內為有理由，應予准許，超過部分，應予
        剔除。
    3.營養費用部分：原告主張其因系爭事故受傷，餘生每日均
      需食用深海魚類等高蛋白食品以補充營養，請求預估支出
      32萬4,000 元一節，被告就原告有補充高蛋白營養品之必
      要，且每月支出之金額為3,000 元等情，俱不爭執（見本
      院卷第315 頁），僅抗辯原告所請求之期間過長等語。經
      查：醫師依原告於出院時之病情研判，建議原告補充高蛋
      白營養品以利骨折修復，有高雄長庚醫院100 年3 月7 日
      （100 ）長庚院高字第A11866號函在卷可考（見本院卷第
      69頁），堪認原告補充高蛋白營養品，係為助於骨折儘速
      復原；而原告因系爭事故受傷之復健期間為12個月，有前
      揭診斷證明書在卷可稽（見附民卷第3 頁），且為兩造所
      不爭執（見本院卷第314 頁反面），是應認原告於系爭事
      故發生後12個月時，傷勢已趨穩定，其後縱再補充高蛋白
      營養品，亦無從令其健康情形好轉，即無再行補充高蛋白
      營養品之必要。基此，於事故發生後12個月內之復健期間
      ，應即為原告需要補充高蛋白營養品之期間，原告以每月
      3,000 元計算，所得請求之營養費用應為3 萬6,000 元（
      計算式：3000×12＝36000 ），其據以請求賠償，在此範
      圍內為有理由，應予准許，超過部分，應予剔除。
    4.復健醫療費用部分：原告主張其因系爭事故受傷需復健，
      請求復健醫療費用3 萬6,000 元一節，經查：原告因系爭
      事故受傷之復健期間為12個月之事實，為兩造所不爭執，
      業如前述。又原告出院後，係於銘陽聯合診所接受門診治
      療及復健，固經原告提出收據為證，惟依該等收據，原告
      於99年5 月22日前所支出之復健費用，已計入其前揭請求
      之醫療費用16萬3,595 元內，是原告得再請求之復健費用
      ，應係其自99年5 月23日起，至99年6 月15日止（即原告
      出院後之12個月內），於銘陽聯合診所為門診治療及復健
      所支付之費用，合計2,290 元，此有銘陽聯合診所100 年
      5 月27日陽字第1000527001號函所附就診日期及自付費用
      明細在卷可稽（見本院卷第310 至312 頁），原告據以請
      求賠償，在此範圍內為有理由，應予准許，超過部分，應
      予剔除。
    5.復健交通費用部分：原告主張其因系爭事故受傷需復健，
      並需搭乘計程車往返，請求復健交通費用21萬9,000 元一
      節，經查：原告因前揭傷勢，需他人整日協助照護日常生
      活之事實，業經認定如前，是其身體狀況自無可能為駕駛
      行為，亦不適宜搭乘公車等交通工具，應認確有搭乘計程
      車前往復健之必要。又以原告住處（即高雄市○○區○○
      路49號3 樓）與銘陽聯合診所（即高雄市○○區○○路65
      號）間之距離，以高雄市計程車費率換算，其單程車資為
      110 元，有高雄市計程車客運商業同業公會100 年5 月27
      日高市計客字第041 號函附卷可參（見本院卷第309 頁）
      。再原告係於98年12月27日起前往銘陽聯合診所接受門診
      治療及復健，有該診所前揭函文存卷可考，至於原告前往
      該診所就診之頻率為每週5 次一事，為兩造所不爭執（見
      本院卷第315 頁），是原告於98年12月27日起99年6 月15
      日止（即原告出院後12個月內之復健期間），共24週又3
      日，所支出之計程車往返車資為2 萬6,871 元（計算式：
      110 ×2 ×5 ×24又3/7 ＝26871 ），其據以請求賠償，
      在此範圍內為有理由，應予准許，超過部分，應予剔除。
    6.非財產上之損害賠償部分：按非財產上賠償之金額是否相
      當，應斟酌實際加害情形、影響該權利是否重大、被害者
      與加害人之身分地位、經濟狀況及其他各種情形，以為核
      定之準據（最高法院47年台上字第1221號判例、51年台上
      字第223 號判例意旨參照）。原告因本件事故受傷既如前
      述，其於精神上自感受相當之痛苦，其請求被告賠償非財
      產上之損害，於法尚無不合。查原告為25年3 月12日生，
      未受教育，無所得、財產，被告為70年4 月27日生，高中
      畢業，亦無所得、財產等情，有兩造98年度稅務電子閘門
      財產所得調件明細表、警詢筆錄在卷可參（見本院卷第16
      、21、警卷第2 至4 頁），本院斟酌原告之傷勢程度、本
      件事故情節及兩造之身分、地位、經濟能力等一切情狀，
      認原告得請求之慰撫金以60萬元為相當，其請求於此範圍
      內，為有理由，逾此所為請求，則應予剔除。
    7.依上所述，原告得請求被告賠償之金額為305 萬1,326 元
      （計算式：163595＋58900 ＋0000000 ＋36000 ＋2290＋
      26871 ＋600000＝0000000 ），惟本件應依過失相抵法則
      減輕被告60% 之賠償金額，業如前述，則原告所得請求被
      告賠償之金額即應減為122 萬503 元（計算式：0000000
      ×40% ＝0000000 ）。又按保險人依強制汽車責任保險法
      規定所為之保險給付，視為被保險人損害賠償金額之一部
      分，被保險人受賠償請求時，得扣除之，強制汽車責任保
      險法第32條定有明文。系爭事故發生後，原告已領取強制
      汽車責任保險金55萬7,168 元，有保險理賠證明附卷可稽
      （見本院卷第46頁），自應予以扣除，則本件原告得請求
      賠償之金額應再減為66萬3,362 元（計算式：0000000 0
      000000＝663362）。
五、按因故意或過失，不法侵害他人之權利者，負損害賠償責任
    ；不法毀損他人之物者，被害人得請求賠償其物因毀損所減
    少之價額；負損害賠償責任者，除法律另有規定或契約另有
    訂定外，應回復他方損害發生前之原狀；第1項之情形，債
    權人得請求支付回復原狀所必要之費用，以代回復原狀，民
    法第184條第1項前段、第196條、第213條第1項、第3項分別
    定有明文。次按債權人得將債權讓與於第三人；債權之讓與
    ，非經讓與人或受讓人通知債務人，對於債務人不生效力；
    二人互負債務，而其給付種類相同，並均屆清償期者，各得
    以其債務，與他方之債務，互為抵銷，民法第294條第1項前
    段、第297條第1項前段亦分別定有明文。本件原告就系爭事
    故之發生為有過失一事，業經認定如前，蔡玉進所有之系爭
    小貨車因系爭事故而受損，則為兩造所不爭執，並據原告陳
    明願為此賠償7,000元（見本院卷第315頁反面），蔡玉進將
    其對原告之損害賠償債權讓與被告，被告則以答辯狀繕本之
    送達作為債權讓與之通知，主張以此與原告請求賠償之金額
    互為抵銷，經核於法並無不合，故原告所得請求被告連帶賠
    償之金額即應減為65萬6,362元（計算式：00000000000＝6
    56362）。
六、綜上所述，本件原告依侵權行為之法律關係，請求被告給付
    其436 萬7,575 元，及自起訴狀繕本送達翌日（即99年6 月
    15日）起至清償日止，按週年利率百分之5 計算之利息，於
    如主文第1 項所示範圍內，為有理由，應予准許。逾此範圍
    ，非有理由，應予駁回。兩造各陳明願供擔保，請准宣告假
    執行或免為假執行，於原告勝訴部分，經核並無不合，爰酌
    定相當之擔保金額，併准許之。至原告敗訴部分，其假執行
    之聲請已失所附麗，應駁回之。
七、據上論結，本件原告之訴為一部有理由，一部無理由，依民
    事訴訟法第79條、第390 條第2 項、第392 條第2 項、第3
    項，判決如主文。
中    華    民    國    100   年    12    月    13   日
                    民事第二庭  法  官  李珮妤
以上正本係照原本作成。
如不服本判決，應於收受送達後20日內向本院提出上訴書狀，其
未表明上訴理由者，應於提出上訴後20日內向本院補提理由書狀
（均須按他造當事人之人數附繕本）。
中    華    民    國    100   年    12    月    13   日
                                書記官  蔡妮君